臺灣臺中地方法院民事判決　　　　　　　 94年度訴字第610號
原　　　告　隆程興業有限公司
法定代理人　甲○○
訴訟代理人　王揚銘律師
被　　　告　藍暉企業有限公司
法定代理人　乙○○
訴訟代理人　邱垂勳律師
複代理人　　陳振吉律師
上列當事人間請求給付違約金事件，於民國94年10月 6日言詞辯
論終結，本院判決如下：
    主      文
原告之訴及假執行之聲請均駁回。
訴訟費用由原告負擔。
    事實及理由
一、原告起訴主張：兩造於民國93年 7月20日簽訂工程契約書，
    由被告承包原告向玉樹營造股份有限公司（下稱玉樹公司）
    承攬「台中縣霧峰鄉巨匠皇宮重建工程」有關水電消防施工
    之工程，合約總價款新臺幣（下同）4,114,286 元。93年12
    月間，因工程需要，每日需維持至少10名工人以上，始能維
    持工程進度，原告乃依系爭契約書第 9條規定，於93年12月
    30日以存證信函促請被告加派工人，被告收受該函後竟置之
    不理，致工程進度嚴重落後，原告不得已於94年1月7日以存
    證信函向被告為終止契約之意思表示。嗣原告將系爭工程重
    新發包於訴外人長春工程水電行等三人，總價款計5,480,00
    0元，使原告損失不貲。依系爭契約書第 14條約定，被告不
    能依照合約書約定完工，所造成乙方給付不能而提前解約，
    被告應給付合約總價一倍之違約金。爰依系爭工程契約書第
    14條之約定，訴請被告給付合約總價款一半之違約金即2,05
    7,143元等語。並聲明：(一)被告應給付原告2,057,143元，及
    自起訴狀繕本送達翌日起至清償日止，按週年利率5%計算之
    利息。(二)願供擔保為假執行之宣告。
二、被告則以：被告於93年 7月22日進場施作系爭水電工程，同
    年9月30日完成「接地及筏基配管管完成工程」，同年10月1
    日至31日完成「B1F地坪配管含1F底板」工程，同年11月1日
    至31日完成「1F壁牆頂板含2F底板配管」，並分別於同年 9
    月30日、10月10日、12月22日開妥發票向原告請款，被告並
    已完成「2F壁牆頂板含3F底板配管」工程之一半，計原告尚
    有工程款 259,059元未依約給付被告，被告不得已於93年12
    月10日函請原告依約給付上開款項。嗣原告於93年12月30日
    來函要求被告每日在工地任何時間均必須至少維持10名以上
    工人，惟被告自施工以來，均能配合原告所有施工進度，被
    告於原告文到後翌日前往工地備工，發現原告並無須立即增
    加人手之需要，則原告之上開要求，顯係故意刁難，被告並
    無任何違約事由。倘被告有未依合約書約定完工之事實，原
    告在限期催告後，僅能依系爭契約書第13條主張逾期之賠償
    ，或依第23條第11款約定主張扣留工款，不料原告非但未解
    決上開工程款未付之問題，反而來函終止契約，有違誠信。
    再者，原告於前函中表示依切結書第 1條約定終止系爭契約
    ，被告雖表示願意依該約款自動放棄工程尾款，而合意終止
    系爭工程契約，惟被告並無該條所規定有可歸責於被告之事
    由，發生履行障礙之事實而給付不能，致違背或延誤工程等
    情事，因此原告不得依系爭契約書第14條約定，請求被告給
    付違約金等語，資為抗辯。並聲明：(一)原告之訴及假執行之
    聲請均駁回。(二)如受不利判決，願供擔保免為假執行。
三、下列事實為兩造所不爭執，並有兩造之工程契約書（含被告
    書立之切結書）、原告與玉樹公司之工程合約書、原告於93
    年12月30日寄發台中工業區郵局第1058號存證信函、94年 1
    月7日寄發台中工業區郵局第18號存證信函、被告於94年1月
    11日寄發彰化南瑤郵局第 3號存證信函為證，自堪信為真實
    ，本院採為判決之基礎。
  （一）原告與被告於93年 7月20日簽訂工程契約書，由被告承
        包原告向玉樹公司承攬「台中縣霧峰鄉巨匠皇宮重建工
        程」有關水電消防施工之工程，合約總價款 4,114,286
        元。其中契約書第14條約定：「違約賠償：因乙方（指
        被告，下同）不能依照合約書約定完工，所造成乙方給
        付不能而提前解約，則乙方及其連帶保證人願負違約金
        合約總價壹倍及因解約所造成甲方（指原告）損失之賠
        償責任」。
  （二）被告曾簽立：「‧‧‧第 1條：如貴公司認定本公司（
        行、廠）因工作不能協調，施工品質不良，不能勝任或
        有不良情事發生時，立切結書人於接獲通知後三天內，
        無條件辦妥已完工部份之工程估驗，自動放棄工程尾款
        ，並立即撤除所屬工人機具，絕不向貴公司作任何要求
        ，如有違背或延誤，願接受承攬工程總價之壹倍罰款外
        ，其因延誤所造成之工程損失，一概由立切結書人賠償
        ，絕無異議‧‧‧」之切結書，作為上開工程契約書之
        附件。
　（三）原告於93年12月30日以存證信函通知被告：每天在系爭
  　　  工地任何時間均必須至少維持十名以上工人配合施工（
    　　非施工期間除外），並注意上開切結書第 1條之規定。
        另於94年1月7日以存證信函通知被告：依契約書第17條
        第1項第9款向被告為終止系爭工程契約之意思表示。被
        告已收受上開2件存證信函。
  （四）被告於94年 1月11日以存證信函向原告表示其已完成部
        分工程，請求原告給付已估驗之工程款 164,160元。原
        告業已收受該存證信函。
四、本件訴訟之爭點：
  （一）系爭工程自94年1月1日起，被告有無每日至少維持10名
        以上工人配合施工之必要？
  （二）原告於93年12月30寄發之存證信函，有無依切結書第 1
        條之規定，認定被告無法配合施工，要求被告退場之意
        思？
  （三）被告有無系爭工程契約書第14條所定應給付違約金之事
        由？
五、得心證之理由：
  （一）當事人得約定債務人於債務不履行時，應支付違約金，
        民法第250條第1項固有明文。然違約金係課以契約當事
        人於違約時之不利益，故必須基於當事人之約定方能成
        立，性質上屬從契約。亦即違約之原因事實及應支付之
        金額均應明白約定，縱有概括性之事項，仍應載入約定
        之列方可。凡契約當事人未約定某項原因事實或何類概
        括性事由之債務不履行應支付違約金，則即便有該項或
        其他不屬約定事項之債務不履行之原因事實發生，仍不
        得對該債務不履行之當事人請求違約金；亦不得依「舉
        輕以明重」或「舉重以明輕」之原則，推認契約當事人
        就不屬於約定事項之債務不履行已成立違約金之從契約
        。本件原告係依系爭工程契約書第14條之約定，訴請被
        告給付違約金，而該契約條款所定應給付違約金之原因
        事實為：「因乙方（指被告，下同）不能依照合約書約
        定完工，所造成乙方給付不能而提前解約」，參諸原告
        自陳：契約書第14條所稱之提前解約，係指施工完成前
        ，原告依法律規定或契約約定而解除系爭契約；終止契
        約應適用第17條的規定，解除契約是依第14條的規定付
        違約金等語（見94年10月 6日言詞辯論筆錄），足見兩
        造約定被告應給付違約金之原因事實，當僅限於因可歸
        責於被告致給付不能，經原告解除契約之事由；至於被
        告在履約過程中，縱有其他不屬上開約定事項之債務不
        履行之事由發生，並經原告合法解除契約或終止契約，
        原告亦不得依系爭工程契約書第14條之約定，請求被告
        給付違約金。
  （二）契約之解除謂當事人之一方行使解除權而使契約自始歸
        於消滅，以回復訂定契約以前之狀態，亦即契約經解除
        者，溯及訂約時失其效力，與自始未訂契約同；而契約
        之終止，僅使契約嗣後失其效力，對於原已依約行使、
        履行之權利、義務，不生影響。是二者間之概念及效果
        顯不相同，不可混為一談。又契約雖有解除權或終止權
        之事由發生，亦僅契約當事人取得可為行使之解除權或
        終止權，並非因而當然發生契約消滅之效力，仍待有解
        除權或終止權者向他方當事人以意思表示為解除權或終
        止權之行使，始生契約解除或終止之效力，此觀諸民法
        第258條第 1項、第263條等規定自明。是契約當事人如
        同時取得解除權及終止權，苟只向他方當事人為解除之
        意思表示，自僅生契約解除之效力，不得主張終止契約
        之法律效果；反之，如只為終止之意思表示，當僅生終
        止契約之效力，自不得主張解除契約之法律效果。本件
        原告係於94年1月7日寄發存證信函，依系爭工程契約書
        第17條第1項第9款，向被告為終止系爭工程契約之意思
        表示，有台中市工業區郵局第18號存證信函可憑。是原
        告並無以因可歸責於被告致給付不能為由，向被告為解
        除系爭工程契約之意思表示，自不得主張解除契約之法
        律效果，當無從依系爭工程契約書第14條之約定，請求
        被告給付違約金。至於被告上開終止契約如有理由，最
        多僅生終止契約之法律效果，原告應依系爭工程契約書
        第17條之約定主張權利，亦不得逕依系爭工程契約書第
        14條之約定，請求被告給付違約金。
  （三）綜上所述，原告並未以因可歸責於被告致給付不能為由
        ，向被告為解除系爭工程契約之意思表示，系爭工程契
        約書第14條所定被告應給付違約金之事由尚未發生，則
        原告依該契約書第14條之約定，請求被告給付違約金2,
        057,143 元，及自起訴狀繕本送達翌日起至清償日止，
        按週年利率5%計算之利息，即無理由，應予駁回。
  （四）原告之訴既經駁回，其假執行之聲請即無宣告之依據，
        應併予駁回。
六、本件就爭點三之判斷，已足認定原告之請求不應准許，則兩
    造有關爭點一、二之主張及所舉證據，縱經審酌，亦與判決
    之結果不生影響，自無再予論述之必要。又原告於言詞辯論
    期日，就是否併為請求其他債務不履行之損害賠償，當庭表
    示本件僅請求違約金，因工程尚未完成，無法計算損害，如
    有其他債務不履行之損害賠償，日後另行請求等語（見94年
    8月25日、94年10月6日言詞辯論筆錄），此屬訴訟當事人就
    紛爭解決方式之程序選擇權，本院應予尊重，附此敘明。
七、結論：原告之訴為無理由，依民事訴訟法第78條，判決如主
          文。
中　　華　　民　　國　　94　　年　　10　　月　　25　　日
                  民事第四庭    法　官　張恩賜
以上正本係照原本作成。
如對本判決上訴，須於判決送達後20日內向本院提出上訴狀（須
附繕本）。
中　　華　　民　　國　　94　　年　　10　　月　　25　　日
                                書記官
